臺灣屏東地方法院民事判決　　　　　　　 98年度訴字第217號
原　　　告　吳美杏
訴訟代理人　周春米律師
被　　　告　任永華
　　　　　　輔英科技大學附設醫院
上　一　人
法定代理人　張明松
共　　　同
訴訟代理人　謝嘉順律師
複 代理 人　謝秋蘭律師
上列當事人間請求侵權行為損害賠償事件，本院於中華民國100
年1 月27日言詞辯論終結，判決如下：
    主  文
原告之訴及假執行之聲請均駁回。
訴訟費用由原告負擔。
    事  實  及  理  由
一、原告主張：原告於民國96月9 月間受孕，懷孕後原告即至被
    告輔英科技大學附設醫院（下稱輔英醫院）婦產科進行產檢
    ，其產檢日期分別為96年10月25日、96年11月22日、96年12
    月19日、97年1 月16日、97年2 月13日、97年3 月12日、97
    年3 月26日、97年4 日9 日，並皆由被告任永華醫師進行產
    檢並進行超音波檢查，而每次產檢，被告任永華均表示胎兒
    完全正常。原告於97年4 月中旬因至高雄市探訪親友，經親
    友介紹建議於97年4 月15日就近在高雄市戴銘峻婦產科進行
    產檢，竟遭醫師告知胎兒罹患有先天性心臟病之「法洛氏四
    重症」，建議轉診到高雄榮民總醫院再為檢查，原告乃於97
    年4 月18日至高雄榮民總醫院進行檢查，經確認胎兒罹患有
    先天性心臟病之法洛氏四重症，但此時已無法實施人工流產
    ，原告乃於97年4 月23日再次至被告輔英醫院並由被告任永
    華產檢進行確認，惟被告任永華仍表示胎兒健康並無異狀，
    原告於97年5 月8 日至高雄榮民總醫院以剖腹產方式產下胎
    兒，該胎兒取名為江羽柔，經證實罹患有先天性心臟病。江
    羽柔出生後因診斷有法洛氏四重症，即住進加護病房，並於
    97年6 月24日行心臟手術，更分別於97年8 月29日至同年9
    月4 日，97年10月2 日至同年月5 日，97年10月10日至同年
    月27日住進高雄榮民總醫院治療。按婦女已妊娠，於具備優
    生保健法第11條第2 項所定：「懷孕婦女施行產前檢查，醫
    師如發現有胎兒不正常者，應將實情告知本人或其配偶；認
    為有施行人工流產之必要時，應勸其施行人工流產。」之「
    醫師發現有胎兒不正常」要件時，法律即課醫師以「應將實
    情告知懷孕婦女本人或其配偶，認為有施行人工流產之必要
    時，應勸其施行人工流產」之義務，於此情形，就另一方面
    而言，應是給予婦女選擇之權利（自由），即婦女對其體內
    未成獨立生命，又患有法規所賦予婦女得中止妊娠之先天性
    疾病之不健康胎兒，有選擇除去之權利，倘因醫院及相關人
    員之疏忽，未發現已符合此一情況之事實，並及時告知懷胎
    婦女，使其依優生保健法第9 條第1 項，自願施行人工流產
    ，致婦女繼續妊娠，最後生下不正常嬰兒，自屬侵害婦女對
    本身得決定施行人工流產之權利（最高法院92年度台上字第
    1057號判決參照）。本件原告至被告輔英醫院進行產檢，雙
    方係成立有償之醫療契約，被告自應善盡其善良管理人之注
    意義務，且應詳盡檢查以篩檢胎兒是否異常，並將實情告知
    原告才是，然原告懷孕後至被告輔英醫院進行產檢多達8 次
    之多，惟其受僱人即被告任永華竟嚴重疏於注意，而於8 次
    產檢中均未發現胎兒異常，使原告無法及時依法實施人工流
    產手術，造成原告不得已產下罹患有先天性心臟病之法洛氏
    四重症之女，因此導致原告日後須負擔龐大之醫療費用、人
    力照顧費用及承受嚴重之精神上痛苦，被告實已違反善良管
    理人應盡之注意義務並侵害原告之「墮胎自由權」及「生育
    決定權」。對於行政院衛生署醫事審議委員會鑑定書（下稱
    系爭鑑定書）鑑定意見之陳述：鑑定意見既稱法洛氏四重症
    之產前診斷率尚有43.1％，產前診斷率顯然非低，鑑定意見
    認產前診斷率非常低等語，應屬仁智之見，且鑑定意見既稱
    沒有國內之數據，卻遽認我國整體胎兒心臟異常之產前診斷
    率一定比國外之產前診斷率還要低等語，欠缺立論之依據；
    又鑑定意見既稱根據7 次超音波影像，因影像不甚清楚，尚
    無法依該影像而判斷胎兒已有法洛氏四重症，又因輔英醫院
    僅為地區醫院等級，縱以醫學中心等級，無法以該醫學影像
    認定胎兒有法洛氏四重症等語，準此，被告輔英醫院之超音
    波醫療儀器，是否功能上所顯現之影像皆為不甚清楚？被告
    輔英醫院對於超音波醫療儀器，是否確有盡定期保養、檢測
    、維修，甚或更新，以符合適時醫療水準之善良管理人注意
    義務？抑或係操作人員之疏失所造成？假若被告輔英醫院之
    超音波醫療儀器所顯現之影像必定皆為不甚清楚，縱以醫學
    中心等級，亦無法以該醫學影像認定胎兒有法洛氏四重症，
    衡諸目前之醫療水準，法洛氏四重症仍須依賴超音波檢查得
    知，無其他檢驗方式可以得知，則關此重要之事，被告任永
    華醫師究竟係據何理由，以該不甚清楚之影像，得以排除胎
    兒有法洛氏四重症？再者，既然該影像皆已不甚清楚，則被
    告任永華基於醫生專業之地位，相對於孕婦即原告對於超音
    波機器所得檢測範圍之瞭解甚為貧乏，醫生應善盡善良管理
    人之注意，將該不甚清楚之超音波影像，所得顯現檢測之具
    體範圍，對原告為適當之告知，俾使其有為妥適檢查之選擇
    機會，亦即應追究該超音波影像不甚清楚之責任。從而原告
    自得依民法侵權行為之法律關係，先位請求被告連帶賠償醫
    療費用新臺幣（下同）15,767元、10,459元及100,000 元、
    無法工作之損害900,000 元、增加之支出101,600 元及非財
    產上之損害600,000 元。退步言之，縱認被告尚無侵權行為
    之連帶賠償責任，被告輔英醫院與原告間有醫療契約存在，
    被告任永華為被告輔英醫院之履行輔助人，原告自得依民法
    債務不履行之法律關係，請求被告輔英醫院賠償等語。並聲
    明：(一)先位聲明：被告應連帶給付原告1,727,826 元及自起
    訴狀繕本送達翌日起至清償日止按週年利率百分之五計算之
    利息；願供擔保，請准宣告假執行。(二)備位聲明：被告輔英
    醫院應給付原告1,727,826 元及自起訴狀繕本送達翌日起至
    清償日止按週年利率百分之五計算之利息；願供擔保，請准
    宣告假執行。
二、被告則以：被告任永華對原告進行產檢並進行超音波檢查，
    因原告無特殊家庭或個人特殊病史，係依據一般產檢之正常
    程序進行，符合產檢之醫療規定之標準，並無任何疏失之處
    。依胎兒超音波篩檢說明之6.(6) 先天性心臟病：由於胎兒
    在子宮內的循環與出生之後的嬰兒循環並不全然相同，導致
    如心房中隔缺損或開放性動脈導管等先天心臟疾病，百分之
    百在子宮內無法看出；其餘如先天性肺靜脈回流異常、主動
    脈弓狹窄、主動脈或肺動脈瓣膜狹窄等許多先天心臟病，均
    很難在出生前作診斷。法洛氏四重症是一種複雜的先天性心
    臟病，除了少數受過胎兒心臟檢查的專家（戴銘峻醫師為高
    高屏地區少數胎兒心臟專家之一）利用精密的超音波可以在
    產前儘早診斷外（也不保證一定能在懷孕24週內），一般的
    婦產科醫師均很難在常規的產檢超音波下於24週內發現明顯
    異常，甚至正確診斷。被告輔英醫院提供之產檢程序，符合
    標準程序，已盡必要檢查程序及注意義務，被告任永華對於
    未發現胎兒有先天性心臟病之法洛氏四重症無醫療過失。至
    原告所援引最高法院92年台上字第1057號判決，因該件被告
    財團法人新光吳火獅紀念醫院於做羊膜穿刺篩檢術時，係由
    無細胞遺傳學專業知識及專業訓練之人員進行判讀，且無正
    式之檢驗報告，而有債務不履行之情形，與本件被告任永華
    係合格醫師，並依標準程序為產檢情形不同。況優生保健法
    第9 條第1 項第4 款所稱足以認定胎兒有畸型發育之虞之醫
    學上理由，有其法定範圍，優生保健法施行細則第12條定有
    明文，原告胎兒有法洛氏四重症，並非得施行人工流產者，
    縱使原告早知胎兒有法洛氏四重症，亦不得施行人工流產，
    從而未告知原告得自願施行人工流產，亦無侵害原告權利。
    又原告主張江羽柔之醫療費用、增加支出部分，因胎兒之有
    法洛氏四重症係來自胎兒本身胚胎時期發育過程中的先天性
    因素，其有法洛氏四重症與醫師的產檢無關聯性，也就是並
    非產檢才造成胎兒有法洛氏四重症，且產檢有無檢查出胎兒
    法洛氏四重症與法洛氏四重症的形成無關，亦即無因果關係
    ；原告主張無法工作部分，查嬰兒3 歲前本即需成年人照顧
    ，不問有無法洛氏四重症均需人照顧；原告請求非財產上之
    損害賠償部分，按本件情形應無民法第195 條之適用。被告
    無侵權行為或債務不履行賠償責任等語資為抗辯。並聲明：
    (一)駁回原告之訴及假執行之聲請；(二)如受不利判決，願供擔
    保請准免為假執行之宣告。
三、兩造不爭執之事實：
    (一)原告於96年9 月間懷孕後，於96年10月25日、96年11月22
      日、96年12月19日、97年1 月16日、97年2 月13日、97年
      3 月12日、97年3 月26日、97年4 月9 日至被告輔英醫院
      進行產檢，並皆由被告任永華醫師進行產檢並進行超音波
      檢查，依檢查結果均稱胎兒正常。
    (二)原告於97年5 月8 日至高雄榮民總醫院以剖腹產方式產下
      胎兒即江羽柔，證實罹患有先天性心臟病之法洛氏四重症
      ，即住進加護病房，並於97年6 月24日行心臟手術，更分
      別於97年8 月29日至同年9 月4 日，97年10月2 日至同年
      月5 日，97年10月10日至同年月27日住進高雄榮民總醫院
      治療。
    (三)原告於97年4 月15日在高雄市戴銘峻婦產科進行產檢，遭
      醫師告知胎兒罹患有先天性心臟病之法洛氏四重症，建議
      轉診到高雄榮民總醫院再為檢查，原告乃於97年4 月18日
      至高雄榮民總醫院進行檢查，經確認胎兒罹患有先天性心
      臟病之法洛氏四重症，此時已懷孕超過24週，顯然無法依
      優生保健法施行人工流產。
四、得心證之理由：
    本件兩造所爭執之處，應在於：(一)96年10月25日至97年4 月
    9 日之產檢過程中，被告任永華皆未檢查出原告胎兒罹患有
    先天性心臟病之法洛氏四重症，被告有無過失（可歸責）致
    侵害原告之權利或不完全給付，而應負損害賠償責任？(二)如
    被告應負損害賠償責任，則原告請求醫療費用、無法工作之
    損害、增加之支出及非財產上之損害，其金額是否合理？茲
    說明如下：
    (一)經本院函請行政院衛生署醫事審議委員會就本件為鑑定，
      依其鑑定意見：法洛氏四重症在產前是依賴超音波檢查得
      知，但是由於胎兒心臟異常之產前超音波檢查與產前診斷
      困難度非常高，醫師需要特殊之專業訓練及超音波儀器，
      故胎兒心臟異常之產前診斷率非常低，一般在有專業訓練
      醫師及專門超音波儀器條件之醫療機構，國外一流之醫院
      ，整體來講胎兒心臟異常之產前診斷率為52.8％，而針對
      單一法洛氏四重症產前診斷率為43.1％，產前診斷率非常
      低，日本整體胎兒心臟異常之產前診斷率為20％，因沒有
      國內之數據，故無法提供，相信一定比國外之產前診斷率
      還要低；無其他檢驗方式可以得知胎兒在產前有無法洛氏
      四重症，故任永華醫師予產婦進行超音波檢查，符合地區
      醫院之醫療常規；根據輔英醫院提供之7 次超音波影像，
      因影像不甚清楚，尚無法依該影像而判斷胎兒已有法洛氏
      四重症情形，又因輔英醫院僅為地區醫院等級，縱以醫學
      中心等級，亦無法以該醫學影像認定胎兒有法洛氏四重症
      ，故任永華醫師未發現法洛氏四重症，尚難認為有疏失等
      語，有系爭鑑定書附卷可稽（見本院卷第205 至206 頁）
      ，衡諸產前檢查之本質，係就當今之醫療科技水準、檢查
      成本與一般所能接受之費用折衷之，形成醫療常規，通常
      無不計代價窮盡檢查能事之必要，且產前檢查顯有胎兒之
      產前診斷率高低問題，與確診之情形不同，為至明之理，
      則上開鑑定意見以被告提供之超音波檢查符合醫療常規，
      而胎兒法洛氏四重症之產前診斷率非常低，亦即無法檢查
      出尚屬正常（在有專業訓練醫師及專門超音波儀器條件之
      國外一流醫院，亦有逾半機率檢查不出），且事實上被告
      從原告身體上取得之超音波影像確不足以判斷原告胎兒有
      法洛氏四重症，故稱難認被告有疏失，堪予採信。
    (二)至原告稱上開鑑定意見認為產前診斷率非常低，缺乏立論
      之依據云云，忽略上開鑑定意見有提出國外數據及所附參
      考文獻，自有未洽。又原告主張應追究該超音波影像不甚
      清楚之責任云云，惟超音波影像本質上即不甚清楚，否則
      胎兒心臟異常之產前診斷率不會偏低，上開鑑定意見既已
      說明被告提供之超音波檢查符合醫療常規，原告意指胎兒
      超音波影像應如何清晰，即違背經驗法則，應無可採；而
      被告任永華就其判讀超音波影像之結果，告知原告，並非
      保證排除原告胎兒有法洛氏四重症，亦難謂有何違反告知
      義務可言。
    (三)況依優生保健法施行細則第12條規定：優生保健法第9 條
      第1 項第4 款所稱足以認定胎兒有畸型發育之虞之醫學上
      理由，其範圍如下：「一、關於母體者  （一）化學因素
      ：如孕婦服用沙利竇邁度或誤食多氯聯苯等。（二）物理
      因素：如因診療需要接受過量之放射線照射等。（三）生
      物因素：如德國麻疹病毒、小兒麻痺病毒之感染等。二、
      關於胎兒者  由下列產前診斷方法，可確知胎兒為畸形者
      。（一）羊膜腔穿刺術：1 羊水生化檢查，發現開放性神
      經管缺損、先天代謝異常疾病等。2 羊水細胞培養後，經
      鑑定，發現有染色體或基因異常者，如唐氏症、黏多醣貯
      積症等。（二）超音波診斷術：如水腦症、無腦症、脊柱
      裂、尾骨腫瘤、裂腹畸形等。（三）胎兒內視鏡術：發現
      胎兒外貌畸形，難以矯治者。（四）子宮內胎兒血液取樣
      檢查術如血紅素病變、血友病、子宮內胎兒感染等。（五
      ）絨毛取樣取術取樣細胞經鑑定有染色體或基因異常者，
      如唐氏症、重型海洋性貧血、黏多醣貯積症等。」而原告
      胎兒有法洛氏四重症，並非上述得施行人工流產者，縱使
      原告早知胎兒有法洛氏四重症，亦不得施行人工流產，故
      原告本無「墮胎自由權」及「生育決定權」受侵害可言，
      被告有無告知原告胎兒有法洛氏四重症，對於原告生育有
      法洛氏四重症之嬰兒，結果並無二致。
    (四)綜上，被告任永華未檢查出原告胎兒有法洛氏四重症，與
      被告輔英醫院均無過失或可歸責事由，與原告產下有法洛
      氏四重症之嬰兒及衍生之費用、損失及精神痛苦等，亦無
      因果關係及權利之侵害，且被告輔英醫院提供原告之產檢
      符合醫療常規，並無不完全給付情形，自無庸因民法侵權
      行為或債務不履行之法律關係負損害賠償責任。其餘爭點
      係以被告應負損害賠償責任為前提要件，方有探究之必要
      ，爰不予贅述。
五、從而原告依民法侵權行為或債務不履行之法律關係請求賠償
    ，均為無理由，應予駁回。其假執行之聲請失所附麗，併予
    駁回。
六、至兩造其餘之攻擊或防禦方法及未經援用之證據，經本院斟
    酌後，認為均對本判決結果不生影響，自無逐一詳予論駁之
    必要，併此敘明。
七、訴訟費用負擔之依據：民事訴訟法第78條。
中    華    民    國    100    年    2    月    10    日
                  民事第二庭    法  官  蔡嘉裕
正本係照原本作成。
如不服本判決，應於收受送達後20日內，向本院提出上訴狀（須
按他造當事人之人數附繕本）。
中    華    民    國    100    年    2    月    10    日
                                書記官  蘇小雅